臺北高等行政法院判決
                                   100年度訴更一字第99號
                                   100年10月27日辯論終結
原      告　香港商亞太星空傳媒有限公司台灣分公司
代　表　人　查佛利
訴訟代理人　李淑婉　律師
被      告　國家通訊傳播委員會
代　表　人　蘇蘅（主任委員）
訴訟代理人　曾秉芳
          　陳  永
上列當事人間衛星廣播電視法事件，原告提起行政訴訟，經本院
98年度訴字第2680號判決後，原告提起上訴，經最高行政法院10
0年6月3日100年度判字第1100號判決廢棄原判決，發回本院更為
審理，本院判決如下：
    主  文
訴願決定及原處分均撤銷。
第一審及發回前上訴審訴訟費用均由被告負擔。
　　事實及理由
一、程序事項：
    本件原告代表人戴安庭於訴訟進行中變更為查佛利；被告代
    表人彭芸於訴訟進行中變更為蘇蘅，茲據原告及被告現任代
    表人分別依法具狀聲明承受訴訟，核無不合，均應予准許。
二、事實概要：
    原告經營之衛視電影台頻道，於民國（下同）96年1月7日15
    時53分53秒播出之「蓋奇GUTS五層巧克力棒」30秒廣告（下
    稱系爭廣告），內容出現一全身穿白衣、長髮披肩，裝扮成
    疑似女鬼貞子的人站立在門櫃後面，以及在地上爬行嚇人的
    恐怖畫面，易造成兒童或少年驚恐和情緒不安，有損其身心
    健康，違反衛星廣播電視法第20條第1項準用第17條第2款規
    定，被告乃依同法第36條第5款規定，以96年4月11日通傳播
    字第09600021990號裁處書（下稱原處分）處原告罰鍰新臺
    幣（下同）25萬元，並應立即改正，依衛星廣播電視廣告製
    播標準（下稱製播標準）製播廣告。原告不服，提起訴願，
    經被告96年7月11日通傳訴決字第09600167540號訴願決定駁
    回其訴願，原告仍表不服，向本院提起行政訴訟，經本院96
    年度訴字第2811號判決將被告前開訴願決定撤銷。案經被告
    移由行政院受理其訴願，亦遭決定駁回，原告仍表不服，復
    提起行政訴訟，經本院以98年度訴字第2680號判決駁回。原
    告猶不服，遂提起上訴，經最高行政法院判決廢棄原判決，
    發回本院更為審理。
三、本件原告主張：
  (一)被告96年1月10日通傳播字第09605003900號函（下稱96年1
    月10日函）明白諭知及指示；依衛星廣播電視法第20條準用
    同法第18條第2項規定，「有關『蓋奇GUTS五層巧克力棒廣
    告』，限於晚間11時至翌日6時播出」，該函文並非單純觀
    念通知，係具有函釋之效力。是被告既認定系爭廣告並非不
    得播出，即無衛星廣播電視法第17條各款規定之情況，原告
    信賴系爭廣告並非不得播出之內容，僅其播出時段應受限制
    ，原告於收受上開函文後即依指示進行排播，並無任何違反
    情事。惟被告竟於同年4月11日作成原處分，在不附任何理
    由之情況下，為歧異之主張及認定，認定系爭廣告為不得播
    出之內容，此外，訴願決定竟亦認為96年1月10日函僅為先
    行觀念通知，非違規行為之處罰，不足為信賴保護原則之論
    據，甚為荒謬。原告對被告之函文及行政處分均奉為圭臬，
    如被告之行政處分時而為先行通知，時而為違規行為之處罰
    ，則原告如何分辨得知，其違反法安定性原則，故原處分已
    違反行政行為之內容應明確之原則，及司法院釋字第589號
    及行政程序法第8條之信賴保護原則，並違反行政程序法第7
    條、第9條、第10條規定，有恣意裁量之虞，為重大明顯之
    瑕疵，應屬無效。
  (二)對於違反行政法上義務之處罰，應以行為人主觀上有可非難
    性及可歸責性為前提，如行為人主觀上並非出於故意或過失
    情形，應無可非難性及可歸責性，即不應予以處罰。原告於
    96年1月12日接獲處分關於系爭廣告指定播放時段之前，對
    於系爭廣告之播放時段並無明確認知，惟基於自律之原則，
    在法律無明文要求之下，仍避開下午4時至晚間9時之兒童容
    易觀賞時段，迄至接獲被告指定播出時段之函文後，即依函
    文所示時段排播放系爭廣告，並無任何故意或過失之違法情
    事等情。並聲明求為判決撤銷訴願決定及原處分。
四、被告則以：
  (一)被告96年1月10日函之意旨，乃被告依多年實務經驗，認系
    爭廣告之畫面，已有造成兒童或少年驚恐和情緒不安之虞，
    惟相關內容尚未經被告既定行政程序確認違法前，先即時以
    前揭來函善意提醒業者，應避免在兒童或少年易接觸之時段
    播出系爭廣告，以期先行控制系爭廣告對兒少身心健康之損
    害範圍。
  (二)被告96年1月10日函除在形式上不具行政程序法第96條規定
    行政處分應記載之事項外，究其內容所引用之文字，亦可清
    楚辨明非屬行政處分。按被告機關組織法第8條第2項第5款
    規定：「通訊傳播業務之公告案、許可案及處分案之審議，
    應提委員會議決議。」惟前揭函文並未提及該等建議事項已
    經被告委員會議決議通過，顯見前揭函文並非被告依其組織
    法規定作成之行政處分，而係為被告就其對單一事實之認識
    ，向原告所表示之事實行為，而以告知或通知的形式為之，
    其性質係屬觀念通知，未生成公法上之法律效果。就法效性
    而言，被告雖於前揭函文中建議業者應於晚間11時至翌日6
    時播送系爭廣告，惟原告仍持續於96年1月13日晚間9時42分
    及10時21分播出系爭廣告，且未因此受到被告依衛星廣播電
    視法第20條準用第18條第2項（即被告得指定時段播送廣告
    ）之規定裁罰，顯見前揭函文對外並無發生法律效力，且非
    行政處分前必要之先行通知改善程序，與違規行為之處罰係
    屬二事，尚難據為信賴保護原則之論據。
  (三)原告雖經被告以96年1月10日函善意提醒播出時段，惟仍持
    續於96年1月13日在兒少易收視之時段播送系爭廣告，顯無
    及時自律控管之意圖；又被告為調查事證，另依行政程序法
    第104條及行政罰法第42條等規定，以96年1月19日通傳播字
    第09605008530號函請原告陳述意見，經被告96年2月15日召
    開之第144次委員會議決議，認定系爭廣告畫面易造成兒童
    或少年的驚恐和情緒不安，有損兒童或少年身心健康，已違
    反衛星廣播電視法第20條第1項準用第17條第2款規定，爰依
    衛星廣播電視法第36條第5款規定及處理違反衛星廣播電視
    法罰鍰案件裁量基準第1點第1款第1目規定，核處原告25萬
    元罰鍰，其認事用法，並無違誤。
  (四)本案被告96年1月10日函全文內容，乃被告就其對單一事實
    之認識，而向原告表示之事實行為，而以告知或通知的形式
    為之，其性質上屬觀念通知，未生成公法上之法律效果，與
    被告以原處分認定系爭廣告內容具有衛星廣播電視法第20條
    及第17條第2款不得播送之情事係屬二事等語，資為抗辯。
    並聲明求為判決駁回原告之訴。
五、兩造之爭點：被告以原告經營之衛視電影台頻道播送系爭廣
    告，易造成兒童或少年驚恐和情緒不安，有損其身心健康，
    違反衛星廣播電視法第20條第1項準用第17條第2款規定，被
    告乃依同法第36條第5款規定，處原告25萬元罰鍰，並應立
    即改正，依製播標準製播廣告，是否合法？原告有無違章行
    為之故意或過失？原處分有無違反信賴保護原則及行政行為
    內容應明確原則、行政程序法第7條、第9條、第10條規定？
六、本院之判斷：
　(一)按「主管機關得指定時段、鎖碼播送特定節目。」「第17條
    、第18條第2項、第3項及第19條第2項之規定，於廣告準用
    之。廣告製播標準由主管機關定之。」「衛星廣播電視事業
    或境外衛星廣播電視事業有下列情形之一者，處新臺幣10萬
    元以上100萬元以下罰鍰，並通知限期改正︰…五、違反第
    17條或第20條第1項準用第17條規定者。…。」衛星廣播電
    視法第18條第2項、第20條、第36條第5款定有明文。次按「
    本標準依衛星廣播電視法（以下簡稱本法）第20條第2項規
    定訂定之。」「衛星廣播電視廣告內容不得有下列情形之一
    ：…二、妨害兒童或少年身心健康。……前項各款例示如附
    表。」為製播標準第1、3條所揭明。製播標準第3條附表規
    定「（款次）二、妨害兒童或少年身心健康…。(一)影響兒童
    或少年生理、心理健康者。」而製播標準係衛星廣播電視法
    第20條第2項授權主管機關就衛星廣播電視廣告之定義、內
    容、特定廣告播送時段及方式等所制定之準則，並未逾越衛
    星廣播電視法授權之範圍與立法精神，被告辦理相關業務，
    自得援用。
  (二)次按「除別有規定外，經廢棄原判決者，最高行政法院應將
    該事件發回原高等行政法院或發交其他高等行政法院。」「
    受發回或發交之高等行政法院，應以最高行政法院所為廢棄
    理由之法律上判斷為其判決基礎。」行政訴訟法第260條第1
    項、第3項定有明文。本件最高行政法院發回意旨略以：「
    系爭『蓋奇GUTS五層巧克力棒』廣告，於被上訴人作成系爭
    處分前，曾於『96年1月10日』以通傳播字第09605003900號
    函知上訴人及其他各無線、有線、衛星傳播業者稱：…。」
    等語，有上開函在卷足憑（原審卷第56頁及原處分卷第33頁
    ），經核上開通知函全文內容，乃被上訴人就系爭廣告之特
    定具體事件所為之決定，而對外直接發生法律效果之單方行
    政行為（即決定上訴人系爭廣告僅限定在該函指定之時段播
    送），而屬行政處分性質。」核諸上開規定，本院應以前揭
    最高行政法院所為廢棄理由之法律上判斷，即認為96年1月
    10日函屬行政處分為本件判決基礎。
  (三)經查，本件系爭廣告內容為一少年（男性）獨自於房間床上
    因被單突遭人抓住，起身查看衣櫃，轉身後遭門側靠牆處站
    立之全身穿著白色長衣、長髮直至腰際且面貌被長髮遮住之
    人驚嚇，大叫轉身奪門而出沿著門廊奔跑，門廊的燈光時暗
    時亮，該白色衣人則自房間內爬出並尾隨、追逐少年，少年
    奔至門廊末端欲開門，但門無法打開，少年大聲呼救，上開
    身穿白衣之人追隨而至，少年轉身面對該人，該人站起身子
    並伸直手臂、張開雙手掐住少年頸部，少年臉露痛苦表情大
    聲呼叫等情，業經本院前審當庭勘驗屬實(見本院前審卷第
    84頁)，是依系爭廣告畫面所表達意念等整體觀之，顯非兒
    童、少年在一般日常生活起居間平常易見之景象，依我國現
    今社會通念及國情，確有使兒童或少年產生恐懼、驚嚇、不
    安、疑惑或不當聯想，妨害渠等身心健康之情事，要可認定
    ，是原告所為違反衛星廣播電視法第20條及製播標準第3條
    第5款規定，洵無疑義。次查，被告於96年1月10日以通傳播
    字第09605003900號函知原告及其他各無線、有線、衛星傳
    播業者稱：「主旨：有關『蓋奇GUTS五層巧克力棒』廣告，
    限於晚間11時至翌日6時播送，請貴公司注意播出時段以免
    觸法，請查照。說明：一按廣播電視法第26條之1第2項：『
    主管機關得指定時段，播送特定節目。』同法第32條規定：
    『第21條及第26條之1第2項規定，於廣告準用之。』；衛星
    廣播電視法第18條第2項：『主管機關得指定時段、鎖碼播
    送特定節目。』同法第20條規定：『第17條、第18條第2項
    、第3項及第19條第2項之規定，於廣告準用之。廣告製播標
    準由主管機關定之。』二旨揭廣告經民眾反映出現裝扮女鬼
    貞子嚇人之內容，有導致兒童驚恐和情緒不安之虞，請確實
    依旨揭時段播送。」等語，有上開函在卷足憑（見前審卷第
    56頁及原處分卷第33頁）。
  (四)原告雖主張其並無違章行為之故意或過失，原處分有違反信
    賴保護原則及行政行為內容應明確原則，並違反行政程序法
    第7條、第9條、第10條規定，有恣意裁量之虞，為重大明顯
    之瑕疵，應屬無效云云。經查：
  1.衛星廣播電視法、製播標準訂頒施行有年，原告以衛星廣播
    電視節目之供應、廣播及電視節目製作、發行、廣播電視廣
    告為業，就衛星廣播電視廣告內容不得妨害兒童或少年身心
    健康一事，自難諉為不知，其於播送廣播電視廣告時，本應
    注意廣告內容不得妨害兒童或少年身心健康，而依當時之情
    形，能注意而不注意，竟於96年1月7日下午15時53分53秒許
    ，播送系爭妨害兒童或少年身心健康之系爭廣告，自難謂無
    過失。又該廣告經原告安排於96年1月7日下午15時53分53秒
    許之節目中插播，該日是星期日，兒童或少年並未上學，可
    收看系爭廣告，原告主張伊已避開下午4時至晚間9時之兒童
    容易觀賞時段，無違章行為之故意過失云云，自無可採，亦
    無礙於系爭廣告內容是否妨害兒童或少年身心健康、違章行
    為之故意過失之認定。至原告另主張系爭廣告全程疊印警語
    ，係告知觀眾為虛構，純屬創意表現云云，惟查系爭廣告於
    96年1月7日15時53分53秒播出30秒，僅自15時54分3秒起至
    13時54分17秒止出現警語「純屬廣告創意，請勿模仿」等字
    樣，並非全程疊印，且該等警語字體標示於系爭廣告右下角
    ，佔全部廣告畫面之比例甚為微小，不易查覺，兒童及少年
    亦難以辨識其含意，是原告此部分之主張，尚難據為有利之
    認定。
  2.按行政程序法第8條規定行政行為，應保護人民正當合理之
    信賴。而主張適用此項信賴保護原則之要件，須：(一)有信賴
    基礎之存在；即行政機關必須有一個表示國家意思於外之外
    觀，或是一事實行為存在。(二)有信賴表現；即當事人因信賴
    而為具體之信賴行為，致產生法律上之變動，而信賴基礎與
    信賴表現間有因果關係。(三)行政機關欲去除信賴基礎。另按
    「（第2項）主管機關得指定時段、鎖碼播送特定節目。」
    、「（第1項）第17條、第18條第2項、第3項及第19條第2項
    之規定，於廣告準用之。（第2項）廣告製播標準由主管機
    關定之。」衛星廣播電視法第18條第2項、第20條定有明文
    。又製播標準第4條、製播衛星廣播電視廣告注意事項第5條
    亦明定衛星廣播電視事業應依主管機關指定之時段、鎖碼播
    送特定廣告。是衛星廣播電視廣告之製播，依衛星廣播電視
    法第20條規定並未準用同法第18條第1項「主管機關應訂定
    節目分級處理辦法。衛星廣播電視事業及境外衛星廣播電視
    事業應依處理辦法規定播送節目。」之規定，本無分級處理
    之事，除經主管機關審酌廣告內容及綜合評估衛星廣播電視
    發展、公眾視聽權益保障、我國傳播事業之國際空間之開拓
    及加強區域文化交流等事項，依上開規定指定時段、鎖碼播
    送之特定廣告者外，舉凡衛星廣播電視廣告之播送，自均受
    衛星廣播電視法第20、17條、製播標準第3條規定之規範。
    本件被告審酌系爭廣告內容、該廣告播送時段之收視影響情
    形、公眾（含兒童、少年）視聽權益、（衛星）廣播電視發
    展等項後，固於96年1 月10日依廣播電視法第26條之1 第2
    項及第32條、衛星廣播電視法第18條第2 項及第20條規定，
    以通傳播字第09605003900 號函通知廣播電視、衛星廣播電
    視業者（含原告）系爭廣告限於晚間11時至翌日6 時之時段
    播出（指定時段），惟原告係在該函發文之前，即於96年1
    月7 日下午15時53分53秒許，在其經營之「衛視電影台」頻
    道，播出系爭廣告，是該函文並不構成原告信賴之基礎，原
    告自不能以被告96年1 月10日函主張系爭廣告可於限定時段
    播出，即原告於96年1 月7 日下午15時53分53秒許播出系爭
    廣告，96 年1月10日函尚未作成，原告主張其播出系爭廣告
    係依上開函文指示進行排播，顯與事實不符。從而，原告主
    張原處分違反信賴保護原則、行政行為之內容應明確之原則
    云云，殊非可採。
  (五)再按「衛星廣播電視事業或境外衛星廣播電視事業有下列情
    形之一者，處新台幣10萬元以上100萬元以下罰鍰，並通知
    限期改正︰…六、未依第18條第2項或第20條第1項準用第18
    條第2 項指定之時段、方式播送者。…」衛星廣播電視法第
    36條第6 款定有明文。查被告於作成原處分前以96年1 月10
    日函，既已認定系爭廣告屬於衛星廣播電視第20條準用第18
    條第2 項特定時段播送之情形，並具體指定限於晚間11時至
    翌日6 時播送，此一行政處分並未經被告撤銷或廢止，仍屬
    有效之行政處分，此為被告所自陳( 見本院卷第29頁) ，則
    原告96年1 月7 日之系爭違章行為，核係違反衛星廣播電視
    法第20條準用第18條第2 項規定，而原處分以原告係違反同
    法第20條、第17條第2 款不得播送之情事，予以裁處罰鍰，
    與96年1 月10日函之認定歧異，即於法有違，應予撤銷，由
    被告依法另為適法之處分。
七、綜上所述，被告96年1月10日函明白認定系爭廣告並非不得
    播出，即無衛星廣播電視法第17條各款規定之情況，惟被告
    竟於同年4月11日作成原處分，為歧異之主張及認定，認定
    系爭廣告為不得播出之內容，原處分於法有違，而訴願決定
    未予糾正，亦有未妥，原告執此指摘原處分及訴願決定違背
    法令，求予撤銷，為有理由，應予准許。
八、據上論結，本件原告之訴為有理由，依行政訴訟法第98條第
    1項前段，判決如主文。
中　　華　　民　　國　　100　 年　　11　　月　　10　　日
　        　　　　　臺北高等行政法院第五庭
                              審判長法  官　徐瑞晃
                                    法  官　蕭忠仁
                                    法  官　陳姿岑
上為正本係照原本作成。
如不服本判決，應於送達後20日內，向本院提出上訴狀並表明上
訴理由，如於本判決宣示後送達前提起上訴者，應於判決送達後
20日內補提上訴理由書（須按他造人數附繕本）。
中　　華　　民　　國　　100　 年　　11　　月　　10　　日
          　　　　　　      　　　  書記官  李依穎